【裁判字號】    98,訴,359
【裁判日期】    990209
【裁判案由】    有關土地登記事務
【裁判全文】
高雄高等行政法院判決
                                       98年度訴字第359號
                                 民國99年1月26日辯論終結
原      告  社團法人臺灣省菸葉耕種事業改進社
代  表  人  洪啟汎
            鄭吉郎
            曾秋伯
            詹春福
            周勝山
            陳滿祥
            呂三郎
共      同
訴訟代理人  詹順貴  律師
            黃旭田  律師
            許樹欣  律師
被      告  高雄縣鳳山地政事務所
代  表  人  黃琡婉
訴訟代理人  甲○○
            乙○○
上列當事人間有關土地登記事務事件，原告不服高雄縣政府中華
民國98年4月9日府法訴字第0980089262號訴願決定，提起行政訴
訟，本院判決如下︰
    主  文
訴願決定及原處分均撤銷。
被告對於原告中華民國97年11月25日就坐落高雄縣鳳山市○○○
段1515地號土地（面積1,432平方公尺，應有部分9,510分之4,00
0）所為贈與登記予社團法人臺灣菸業生產事業協進會之申請，
應依本判決之法律見解對於原告另為行政處分。
原告其餘之訴駁回。
訴訟費用由被告負擔。
    事實及理由
一、事實概要︰
    緣原告所有坐落高雄縣鳳山市○○○段1515地號土地（面積
    1,432平方公尺，應有部分9,510分之4,000，下稱系爭土地
    ）向被告申請土地贈與登記，被告以民國97年11月25日收件
    鳳登字第109430號受理，經被告97年12月3日補字第1293號
    補正通知書略以：原告與系爭土地地籍資料登載所有權人為
    「臺灣省菸葉耕種事業改進社屏東分社」名稱不同，兩者是
    否為同一權利主體，顯有疑義等語而通知原告補正。嗣原告
    代理人黃冠源於97年12月12日檢送系爭土地97年地價稅繳款
    書影本（納稅義務人為「社團法人臺灣省菸葉耕種事業改進
    社屏東分社」，統一編號為00000000）予被告辦理補正，然
    被告認上開補正之97年地價稅繳款書之納稅義務人「社團法
    人臺灣省菸葉耕種事業改進社屏東分社」，與前揭地籍資料
    所載所有權人為「臺灣省菸葉耕種事業改進社屏東分社」，
    及原告所提出之系爭土地95年地價稅繳款書影本之納稅義務
    人為「省菸葉耕種事業改進社屏東分社」（統一編號為0000
    0000）彼此均不相同，皆與原告「社團法人臺灣省菸葉耕種
    事業改進社」名稱不同，且有無統一編號亦不同，並未就是
    否為同一權利主體之疑義有所釐清，被告乃依土地登記規則
    第57條第1項第4款規定，以97年12月31日鳳登駁字第231號
    駁回通知書駁回原告之申請。原告不服，提起訴願，亦遭決
    定駁回，遂提起本件行政訴訟。
二、原告主張：
（一）原告組織之沿革，係自日據時代（即民國14年）即以「菸
      草耕種組合」名稱成立，至25年改組為「臺灣菸草耕作組
      合聯合會」，迄臺灣光復後，為加強組織功能，並於35年
      4月1日改組為「臺灣省菸葉耕種事業改進社」，再於公賣
      局所屬各地菸葉廠所在地分別設立「臺中分社」「嘉義分
      社」「屏東分社」及「花蓮分社」等4分支機構，而系爭
      土地即係36年10月14日以「臺灣省菸葉耕種事業改進社」
      之分支機構即「臺灣省菸葉耕種事業改進社屏東分社」之
      名義完成所有權總登記。嗣於42年間依臺灣省內菸酒專賣
      條例施行細則第29條：「菸草種植人得聲請專賣機關許可
      組織團體，協助推行專賣法令及菸草耕種改進工作，受專
      賣機關指導監督」之規定，由菸草種植人組織菸農團體，
      名稱仍延用「臺灣省菸葉耕種事業改進社」，並以臺灣省
      菸酒公賣局為主管機關，其後為配合政府實施人民團體法
      ，於78年向臺灣省菸酒公賣局申請設立，並於79年1月間
      獲臺灣省菸酒公賣局函核發原告78公農字第61869號之立
      案證書，再於79年11月由臺灣臺北地方法院公告完成社團
      法人設立登記。由上可知，原告前身「臺灣省菸葉耕種事
      業改進社屏東分社」確實係35年4月1日成立之「臺灣省菸
      葉耕種事業改進社」之分支機構，而原告「社團法人臺灣
      省菸葉耕種事業改進社」與該「臺灣省菸葉耕種事業改進
      社」，亦確實係同一權利主體，要無疑義。
（二）臺灣加入WTO後，菸酒專賣制度隨之廢止，原告在面臨轉
      型之壓力之下，遂經全體社員決議解散，並進行清算程序
      ，而原告清理債務後仍有剩餘財產，故依原告第26屆第5
      次臨時社員代表大會會議決議，將其中之系爭土地贈與「
      社團法人臺灣菸葉生產事業協進會」（即本件登記之權利
      人），並向被告申請土地贈與登記。又原告93年5月4日第
      25屆第5次臨時社員代表大會所修正，並經93年6月9日第2
      6屆第1次臨時社員代表大會所追認通過之最新章程第43條
      係規定：「本社解散，於清理債權債務後，其賸餘財產歸
      屬，依社員代表大會之決議或主管機關指定之機關團體所
      有，不得歸屬於自然人或以營利為目的之團體。」此外，
      臺灣臺北地方法院就本件清算事件（96年度司字第346號
      ）於98年5月12日所回覆臺中縣大里地政事務所之函文中
      ，亦明載：「法人解散後，其賸餘財產之歸屬，應依其章
      程之規定或總會之決議」等語。因此，原告依據第26屆第
      5次臨時社員代表大會會議決議，將原告解散後之賸餘財
      產中之系爭土地贈與「社團法人臺灣菸葉生產事業協進會
      」，並向被告申請土地贈與登記，於法有據。另原告依該
      次會議於97年8月21日向嘉義市嘉義地政事務所申請將原
      登記在「臺灣省菸葉耕種事業改進社嘉義分社」名下之嘉
      義市○○段25-31、25-150、25-231地號土地，贈與給「
      嘉義縣菸農聯合會」；於97年11月25日向屏東縣屏東地政
      事務所申請將原登記在「臺灣省菸葉耕種事業改進社屏東
      分社」名下之屏東市○○段○○段1838、1839地號土地，
      贈與給「臺灣菸業生產事業協進會」；於97年12月1日向
      臺中市中山地政事務所申請將原登記在「臺灣省菸葉耕種
      事業改進社臺中分社」名下之臺中市○區○○段5小段16
      、16-1地號土地，贈與給「南投縣菸業生產協會」，分別
      經上開地政事務所准予完成贈與登記在案，由此足見，原
      告與「臺灣省菸葉耕種事業改進社屏東分社」確屬同一權
      利主體無疑，詎料被告竟以本件申請人即原告與土地登記
      權利人非同一權利主體，而否准原告之申請，依法有違。
（三）次按「人民團體在同一組織區域內，除法律另有限制外，
      得組織兩個以上同級同類之團體，但其名稱不得相同。」
      人民團體法第7條定有明文。查系爭土地地籍資料登載所
      有權人與申請義務人之名稱皆為「臺灣省菸葉耕種事業改
      進社」，差異僅在是否載明「社團法人」字樣，自應認屬
      同一名稱，且依上開規定，同一組織區域內不得成立兩個
      以上同級同類名稱相同之團體，可知兩者應為同一權利主
      體無疑。又本件原告名稱與系爭土地地籍資料登載所有權
      人及本件登記義務人間名稱之不同，僅在於有無載明為「
      社團法人」及是否記載「屏東分社」，然此實不影響三者
      為同一權利主體之認定，因：
    (1)就有無載明為社團法人部分：依前揭所述之組織沿革可知
      ，於78年向臺灣省菸酒公賣局申請設立前，原告之組織即
      已存在，其以相同之構成員及財產設立登記後，即應由新
      設立之社團法人當然繼受原先之權利義務關係，從而「社
      團法人臺灣省菸葉耕種事業改進社」與「臺灣省菸葉耕種
      事業改進社」應屬同一權利主體，後者之權利義務當然由
      前者全部繼受，自不應因地籍登記上載明社團法人字樣與
      否而認係屬不同之權利主體。況地籍登記上之記載，係基
      於行政機關之管理措施，不因而影響當事人實體法上是否
      屬於同一主體之認定。
    (2)就有無記載「屏東分社」字樣部分：按「人民團體會址設
      於主管機關所在地區。但報經主管機關核准者，得設於其
      他地區，並得設分支機構。」人民團體法第6條定有明文
      ，亦即明定人民團體得設立分支機構，本件原告亦設有各
      分社作為分支機構，而分支機構性質上並不具有獨立之法
      人格，與主機構屬同一權利主體應無疑問，是以「社團法
      人臺灣省菸葉耕種事業改進社」與「社團法人臺灣省菸葉
      耕種事業改進社屏東分社」當屬同一權利主體。又「臺灣
      省菸葉耕種事業改進社」與「社團法人臺灣省菸葉耕種事
      業改進社」既屬同一，則「臺灣省菸葉耕種事業改進社屏
      東分社」與「社團法人臺灣省菸葉耕種事業改進社屏東分
      社」亦屬同一權利主體。
（四）又被告以原告補正之「97年地價稅繳款書」納稅義務人載
      為「社團法人臺灣省菸葉耕種事業改進社屏東分社」（統
      一編號為00000000），而原告「社團法人臺灣省菸葉耕種
      事業改進社」則無統一編號，應認為係不同權利主體云云
      。然查，統一編號本係為稅務等行政管理考量而設，於申
      請時亦係以扣繳單位為基準，而不以具備法人格為必要，
      是以縱屬分支機構亦得獨立申請統一編號，故主機構之「
      社團法人臺灣省菸葉耕種事業改進社」與分支機構之「社
      團法人臺灣省菸葉耕種事業改進社屏東分社」間統一編號
      不同，並無從認定即屬不同之權利主體，被告此一論斷實
      屬無據。
（五）再查，訴願決定認為本件係屬承受社團更名前之不動產物
      權或繼受權利等情事，依民法第759條規定應先辦理更名
      或其他所有權移轉登記後，始得為本件贈與登記之處分行
      為云云。然，本件原告係因成立社團法人而當然繼受原「
      臺灣省菸葉耕種事業改進社」之權利義務，所有權並未移
      轉變動，仍屬同一權利主體，自與民法第759條之情形有
      間，本得逕為不動產物權之處分行為，而無須先經更名登
      記等程序。且訴願決定雖認原告須先辦理更名登記後再為
      所有權移轉登記，但被告根本非因原告未先行辦理更名登
      記而駁回原告之申請，故訴願決定仍要求原告應先行辦理
      更名登記，實屬不當。
（六）按「公司於清算完結，清算人將結算表冊送請股東會承認
      後，依公司法第93條第1項、第331條第4項規定，向法院
      所為之聲報，僅屬備案性質，法院之准予備案處分，並無
      實質上之確定力。是公司是否清算完結，法人人格是否消
      滅，應視其已否完成『合法清算』，並依非訟事件法第37
      條規定，向法院辦理清算終結登記而定。」「按向法院聲
      報清算完結，係屬非訟事件，法院所為准予備查之意思表
      示，無實體確定公司清算事務是否完結之效力，已向法院
      聲報清算完結獲准備查之公司，如尚有未辦完之事務，該
      公司就了結該項未辦完事務之範圍內，自仍應視為未解散
      而有權利能力。」最高法院89年度臺抗字第388號及臺灣
      高等法院89年度抗字第3991號裁判可資參照。查原告雖曾
      於97年5月間向臺灣臺北地方法院聲報清算完結，並經該
      院97年5月9日所發96年度司字第346號函准予備查在案，
      然由於原告經全體社員決議解散而進行清算程序時，曾經
      原告第26屆第5次臨時社員代表大會會議決議，將其中之
      系爭土地贈與臺灣菸葉生產事業協進會，並向被告申請土
      地贈與登記，詎為被告所否准，原告為此提起行政爭訟，
      實係就清算事務進行了結，故依上開實務見解，原告在了
      結本件未辦完事務之範圍內，自應視為未解散而有權利能
      力。
（七）另按「以公益為目的之社團，於登記前，應得主管機關之
      許可。」民法第46條係定有明文。查本件贈與登記權利人
      「社團法人臺灣菸葉生產事業協進會」係於95年3月7日成
      立，並於95年6月22日由內政部以臺內社字第0950103059
      號核准立案後，再於96年12月27日由臺灣嘉義地方法院公
      告完成社團法人設立登記，該會既係先經主管機關內政部
      之許可，始辦理法人登記，且依據該會之成立目的以觀，
      均足證該會確屬公益（即非營利）之社團法人。故原告依
      第26屆第5次臨時社員代表大會會議決議，將系爭土地贈
      與給該會，確係符合原告組織章程第43條之規定，被告顯
      無理由拒絕等語，並聲明求為判決：原處分及訴願決定均
      撤銷。被告應依原告之申請作成准予將系爭土地贈與登記
      予社團法人臺灣菸業生產事業協進會之行政處分。
三、被告則以：
（一）原告係以「社團法人臺灣省菸葉耕種事業改進社」之清算
      人名義申辦本件贈與登記，其前身為「臺灣省菸葉耕種事
      業改進社」（該社無統一編號），此觀臺灣臺北地方法院
      79年11月14日北院法登字第23563號公告、79年12月16日
      法人登記書（登記簿第【79】8冊第13、14頁第208號）及
      該院民事庭97年5月9日北院隆民山96年度司字第346號函
      （內載臺灣省菸葉耕種事業改進社【該社無統一編號】）
      等資料文件自明，但原告卻以「社團法人臺灣省菸葉耕種
      事業改進社屏東分社」為義務人而辦理本件贈與登記。又
      依地籍資料所載，系爭土地之所有權人為「臺灣省菸葉耕
      種事業改進社屏東分社」，曾於57年1月26日因買賣應有
      部分9,510分之5,510與訴外人歐期對，故系爭土地現應有
      部分為9,510分之4,000，由上可知，原告「社團法人臺灣
      省菸葉耕種事業改進社」與本件登記義務人「社團法人臺
      灣省菸葉耕種事業改進社屏東分社」及系爭土地之所有權
      人「臺灣省菸葉耕種事業改進社屏東分社」三者名稱均不
      同，其是否為同一主體，顯有疑義。是被告通知原告限期
      補正，原告因無法補正，故被告否准其申請，依法自屬有
      據。
（二）次依原告所補正之前揭95年地價稅繳款書之納稅義務人為
      「省菸葉耕種事業改進社屏東分社」（統一編號為000000
      00）、97年地價稅繳款書之納稅義務人為「社團法人臺灣
      省菸葉耕種事業改進社屏東分社」（統一編號為00000000
      ），與系爭土地地籍資料所載所有權人為「臺灣省菸葉耕
      種事業改進社屏東分社」，及原告「社團法人臺灣省菸葉
      耕種事業改進社」，其不僅名稱不同，有無統一編號亦不
      同，故原告並未就「同一主體」之疑義有所補正釐清。又
      依原告扣繳單位設立（變更）登記申請書所載之扣繳統一
      編號00000000，與上開統一編號均不相同。且原告係以「
      社團法人臺灣省菸葉耕種事業改進社」之「清算人」自居
      ，與其97年4月18日民事聲請狀之聲請人即「臺灣省菸葉
      耕種事業改進社清算人」，以及被告97年11月25日收件鳳
      登字第109430號登記申請書義務人為「社團法人臺灣省菸
      葉耕種事業改進社屏東分社代表人」，亦顯有不同。又原
      告向財政部申請核發同一權利主體證明，財政部並未予正
      面回應，此有財政部97年9月2日臺財庫字第0970413941號
      函可稽。是被告依土地登記規則第34條第1項、第56條第1
      款及第2款規定，請原告於補正期間內提供相關「證明文
      件」補正，並以逾期未照補正事項完全補正為由，駁回原
      告之申請，係屬有據。
（三）至於原告主張依人民團體法第7條規定，「臺灣省菸葉耕
      種事業改進社」應無第二個相同名稱之團體，自日據時代
      之沿革迄今「臺灣省菸葉耕種事業改進社」與「社團法人
      臺灣省菸葉耕種事業改進社」應為同一權利主體無疑云云
      。然查，被告非前揭人民團體法第3條規定之主管機關或
      目的事業主管機關，自無逾權逕予認定本案確屬「同一主
      體」之行政裁量空間，原告認主張上開各名稱「應為同一
      權利主體無疑」，係原告以「主管機關或目的事業主管機
      關」自居，顯非有據。
（四）原告於96年間向臺灣臺北地方法院聲請清算（案號：96年
      度司字第346號）時，卻仍以79年11月13日之前業已不存
      在之「臺灣省菸葉耕種事業改進社」名稱為清算客體，其
      客觀上明顯欠缺適格。次依臺灣臺北地方法院民事庭97年
      5月9日北院隆民山96年度司字第346號函所載，清算完結
      准予報備之清算客體為「臺灣省菸葉耕種事業改進社」，
      惟原告卻以「社團法人臺灣省菸葉耕種事業改進社」之「
      清算人」自居，就「當事人同一性」而言，其客觀上亦明
      顯不符。本件原告在未經原裁定臺灣臺北地方法院民事庭
      依法定程序同意完成「當事人名稱同一性」更正前，原告
      擅自逕以「社團法人臺灣省菸葉耕種事業改進社」之「清
      算人」自居，即明顯違反正當程序，其實體適法性，客觀
      上即顯有欠缺。是原告檢附前揭函文而將清算客體「臺灣
      省菸葉耕種事業改進社」逕改為「社團法人臺灣省菸葉耕
      種事業改進社」，顯係違誤等語，並聲明求為判決駁回原
      告之訴。
四、本件事實概要欄所載之事實，有臺灣省高雄縣土地登記簿、
    原告登記申請書、被告97年12月3日補字第1293號補正通知
    書、系爭土地95年、97年地價稅繳款書、被告97年12月31日
    鳳登駁字第231號駁回通知書、原告訴願書及起訴狀附原處
    分及本院卷可稽，應堪認定。本件兩造之爭點為：原告與系
    爭土地登記簿上所載之所有權人是否為同一人？亦即其兩者
    主體是否具有同一性？被告所為本件否准之處分是否合法？
    茲分述如下：
（一）按「土地登記，謂土地及建築改良物之所有權與他項權利
      之登記。土地登記之內容、程序、規費、資料提供、應附
      文件及異議處理等事項之規則，由中央地政機關定之。」
      土地法第37條定有明文。次按「本規則依土地法第37條第
      2項規定訂定之。」「下列土地權利之取得、設定、移轉
      、喪失或變更，應辦理登記：1、所有權」「申請登記，
      除本規則另有規定外，應提出下列文件：1、登記申請書
      。2、登記原因證明文件。3、已登記者，其所有權狀或他
      項權利證明書。4、申請人身分證明。5、其他由中央地政
      機關規定應提出之證明文件。前項第4款之文件，能以電
      腦處理達成查詢者，得免提出。」「有下列各款情形之一
      者，登記機關應以書面敘明理由或法令依據，通知申請人
      於接到通知書之日起15日內補正：．．．。2、登記申請
      書不合程式，或應提出之文件不符或欠缺者。」「有下列
      各款情形之一者，登記機關應以書面敘明理由及法令依據
      ，駁回登記之申請：．．．4、逾期未補正或未照補正事
      項完全補正者。」分別為土地登記規則第1條、第4條第1
      項第1款、第34條、第56條第2款及第57條第1項第4款分別
      定有明文。查土地登記規則係內政部本於中央地政機關之
      地位，依土地法第37條第2項規定之授權所訂立，為關於
      土地登記之內容、程序、應附文件及資料提供等細節性及
      執行性事項之法規命令，其授權內容明確，其中上述各條
      款之規定，亦與授權意旨相符，爰予援用。
（二）查原告向被告申請辦理系爭土地所有權贈與登記予訴外人
      「社團法人臺灣菸葉生產事業協進會」事件，業據被告以
      97年11月25日收件鳳登字第109430號受理在案，原告於申
      請辦理本件贈與登記時，已先後檢附登記申請書、臺灣臺
      北地方法院79年12月16日法人登記書（登記簿第【79】8
      冊第13、14頁第208號）影本、臺灣省菸酒公賣局核發78
      公農字第61869號人民團體立案證書影本、全部清算人身
      分證影本、印鑑證明、贈與契約書、代理人、複代理人委
      託書、增值稅免稅證明書及系爭土地臺灣省高雄縣土地登
      記簿等文件，經被告以97年12月3日補字第1293號補正通
      知書略以：原告與系爭土地地籍資料登載所有權人為「臺
      灣省菸葉耕種事業改進社屏東分社」名稱不同，兩者是否
      為同一權利主體，顯有疑義等語而通知原告補正。嗣原告
      代理人黃冠源於97年12月12日檢送系爭土地97年地價稅繳
      款書影本（納稅義務人為「社團法人臺灣省菸葉耕種事業
      改進社屏東分社」，統一編號為00000000）予被告辦理補
      正，然被告認所提出之文件及補正資料均無法證明原告與
      系爭土地地籍資料登載所有權人為「臺灣省菸葉耕種事業
      改進社屏東分社」同一權利主體，遂以97年12月31日鳳登
      駁字第231號駁回通知書否准原告之申請等情，除如前述
      外，並有前揭申請書所載原告提出文件之內容、法人登記
      書及臺灣省菸酒公賣局核發78公農字第61869號人民團體
      立案證書影本等附原處分卷及本院卷可稽，亦堪認定。
（三）再依土地登記簿謄本所載，系爭土地之所有權人為「臺灣
      省菸葉耕種事業改進社屏東分社」，於36年10月14日為總
      登記，嗣於58年4月30日因買賣而移轉應有部分9,510分之
      5,510予訴外人歐期對，系爭土地現應有部分為9,510分之
      4,000。而就原告之組織沿革觀之，自日據時期即成立「
      臺灣菸草耕作組合聯合會」，迄臺灣光復後，於35年4月1
      日改組為「臺灣省菸葉耕種事業改進社」，嗣並設立「臺
      中分社」「嘉義分社」「屏東分社」「宜蘭分社」及「花
      蓮分社」等5分支機構，而系爭土地即係36年10月14日以
      「臺灣省菸葉耕種事業改進社」之分支機構即「臺灣省菸
      葉耕種事業改進社屏東分社」之名義完成上開所有權總登
      記。於41年間由臺灣省菸酒公賣局以「肆壹卬東公庚字第
      11598號」代電報請臺灣高等法院以41年4月11日電牘字第
      6173號代電備查在案，且該社之組織章程亦經臺灣省財政
      廳41子財戊字第01526號電准予備查。於42年10月3日財政
      部訂定發布臺灣省內菸酒專賣條例施行細則第29條：「菸
      草種植人得聲請專賣機關許可組織團體，協助推行專賣法
      令及菸草耕種改進工作，受專賣機關指導監督。」之規定
      ，由菸草種植人組織菸農團體，名稱仍延用「臺灣省菸葉
      耕種事業改進社」，並以臺灣省菸酒公賣局為主管機關，
      該局並以53年4月27日公庚字第10637號令准核發該社社章
      修正本。其後為配合政府實施人民團體法，該社於78年間
      向臺灣省菸酒公賣局申請設立，並於79年1月9日獲臺灣省
      菸酒公賣局79公農字第61869號函核發78公農字第61869號
      「臺灣省人民團體立案證書」，再於79年12月16日由臺灣
      臺北地方法院公告完成社團法人設立登記，而發給法人登
      記書（登記簿第【79】8冊第13、14頁第208號）。另該社
      原有前揭「屏東分社」等5分支機構，於79年1月9日獲臺
      灣省菸酒公賣局上開「臺灣省人民團體立案證書」立案時
      之章程第6條則減縮「宜蘭分社」，而僅有「屏東分社」
      等4分支機構，迄該社於93年6月9日第26屆第1次臨時社員
      代表大會所追認通過之最新章程第6條亦延續設立上開「
      屏東分社」等4分支機構。嗣該社因我國加入WTO後，菸酒
      專賣制度面臨廢止，該社遂於90年10月29日第25屆第2次
      臨時社員代表大會決議解散，並報經臺灣省菸酒公賣局90
      年10月28日（90）公農字第0024215號函同意備查，該社
      又於95年12月21日召開第4次委員會議，推舉洪啟汎、鄭
      吉郎、曾秋伯、詹春福、周勝山、陳滿祥及呂三郎等7人
      為清算人，並於96年1月28日召開第26屆臨時社員代表大
      會決議通過後，報經臺灣臺北地方法院民事庭以96年4月
      25日北院錦民山96年度司字第346號函准予核備，復經該
      院97年1 1月12日97北院隆登字第0970012213號公告准予
      登記於法人登記簿。其間該社於96年10月11日舉行第26屆
      第5次臨時社員代表大會時決議通過解散後賸餘財產之處
      理，其中系爭土地贈與「（社團法人）臺灣菸葉生產事業
      協進會」，而原登記在「臺灣省菸葉耕種事業改進社嘉義
      分社」名下之嘉義市○○段25-31、25-150、25-231地號
      土地、原原登記在「臺灣省菸葉耕種事業改進社屏東分社
      」名下之屏東市○○段○○段1838、1839地號土地、原登
      記在「臺灣省菸葉耕種事業改進社臺中分社」名下之臺中
      市○區○○段5小段16、16-1地號土地，則分別贈與給「
      嘉義縣菸農聯合會」「臺灣菸業生產事業協進會」及「南
      投縣菸業生產協會」，且除系爭土地外均已完成贈與登記
      在案等情，除如前述外，並有土地登記簿謄本、臺灣省菸
      酒公賣局肆壹卬東公庚字第11598號代電、臺灣高等法院
      41年4月11日電牘字第6173號代電、臺灣省財政廳41子財
      戊字第0152 6號電、臺灣省菸酒公賣局53年4月27日公庚
      字第10637號令、該社78年12月間之申請書函、臺灣省菸
      酒公賣局79年1月9日79公農字第61869號函暨臺灣省人民
      團體立案證書、臺灣臺北地方法院公告、法人登記書、該
      社歷次章程、前揭各次會議紀錄、臺灣省菸酒公賣局90年
      10月28日（90）公農字第0024215號函、臺灣臺北地方法
      院民事庭96年4月25日北院錦民山96年度司字第346號函、
      該院97年11月12日97北院隆登字第0970012213號公告、相
      關土地登記簿謄本及所有權狀附原處分卷及本院卷可稽，
      復經本院向財政部及相關地政事務所函查屬實，亦有財政
      部98年9月16日台財字第09803110100號函、屏東縣屏東地
      政事務所98年10月9日屏所地1字第0980011481號函、嘉義
      市地政事務所98年10月12日嘉地1字第0980009914號函及
      臺中市中山地政事務所98年10月15日中山地所1字第09800
      14579號函暨所附土地登記申請書、土地登記謄本土地登
      記異動索引等資料附本院卷可稽，應堪認定。
（四）被告雖質疑原告「社團法人臺灣省菸葉耕種事業改進社」
      與系爭土地之土地登記謄本所有權人「臺灣省菸葉耕種事
      業改進社屏東分社」不具同一性，而否准本件贈與登記之
      申請，然查：
   1、「臺灣省菸葉耕種事業改進社」於79年1月9日經臺灣省菸
      酒公賣局79公農字第61869號函核發78公農字第61869號「
      臺灣省人民團體立案證書」，再於79年12月16日由臺灣臺
      北地方法院公告完成社團法人設立登記，而發給法人登記
      書乙節，已如前述，是「社團法人臺灣省菸葉耕種事業改
      進社」業已取得法人之資格，而有權利能力已堪認定。
   2、次按「人民團體組織之區域，除法令另有規定外，以行政
      區域為其組織區域。」「人民團體在同一組織區域內，除
      法律另有限制外，得組織2個以上同級同類之團體。但其
      名稱不得相同。」為31年2月10日訂定及78年1月27日修正
      之人民團體法第7條所明定。本院依原告聲請向財政部函
      詢：「除『社團法人臺灣省菸葉耕種事業改進社』外，是
      否另有『臺灣省菸葉耕種事業改進社』此一團體同時存在
      ？（又）除『社團法人臺灣省菸葉耕種事業改進社屏東分
      社』外，是否另有『臺灣省菸葉耕種事業改進社屏東分社
      』此一團體同時存在？」經上開財政部98年9月16日台財
      字第09803110100號函復略以：「．．．說明：．．．2、
      貴法院囑查明函載事項，其中有關『社團法人臺灣省菸葉
      耕種事業改進社』與『社團法人臺灣省菸葉耕種事業改進
      社屏東分社』之存在與否，本部查無資料．．．。」準此
      可知，目前於相同之組織區域內，除原告「社團法人臺灣
      省菸葉耕種事業改進社」及其分支機構「社團法人臺灣省
      菸葉耕種事業改進社屏東分社」外，於主管機關登記資料
      中，並無另有「臺灣省菸葉耕種事業改進社」及「臺灣省
      菸葉耕種事業改進社屏東分社」之存在，已甚明確。
   3、再查，「臺灣省菸葉耕種事業改進社」於78年10月16日及
      同年12月間分別向前臺灣省政府社會處及臺灣省菸酒公賣
      局申請組織人民團體時，其申請書函所載地址均為：「臺
      北市○○街○段46號2樓」，嗣臺灣省菸酒公賣局以79公農
      字第61869號函核發78公農字第61869號「臺灣省人民團體
      立案證書」所載社址所在地為臺北市；又79年12月16日由
      臺灣臺北地方法院公告完成社團法人設立登記，而發給「
      社團法人臺灣省菸葉耕種事業改進社」之法人登記書，其
      上所載之事務所均為：「臺北市○○街○段46號2樓」，由
      此足見，原告「社團法人臺灣省菸葉耕種事業改進社」於
      核准成立人民團體及社團法人之前，其前身確為「臺灣省
      菸葉耕種事業改進社」，兩者間具有同一性，應堪認定。
   4、又按「分公司是總公司之分支機構，無權利能力。但實務
      上為訴訟進行便利起見，承認分公司在訴訟法上有當事人
      能力。因人格不可分割，分公司與總公司係屬同一個權利
      主體，故對於分公司所為之判決，其效力應及於總公司。
      分公司為本公司之分支機構，分公司之財產，應為公司總
      財產之一部分，且分公司既無權利能力，無享有所有權之
      能力，因此對於分公司所命給付金錢之判決，可就同一公
      司之其他分公司財產執行之。」最高法院66年台上字第34
      70號判例及司法院72年5月2日第3期司法業務研究會研討
      結論可資參照。如前所述，「臺灣省菸葉耕種事業改進社
      」於79年1月9日及79年12月16日分別取得人民團體及社團
      法人之資料。系爭土地之土地登記謄本所有權人雖記載為
      ：「臺灣省菸葉耕種事業改進社屏東分社」，但其係於36
      年10月14日所為之總登記，而當時原告之名稱確為「臺灣
      省菸葉耕種事業改進社」無訛，亦如前述。又為上開總登
      記之時，該屏東分社為當時「臺灣省菸葉耕種事業改進社
      」之分支機構之一，其並無權利能力，無享有所有權之能
      力，且基於人格不可分割，為分支機構之該屏東分社與當
      時「臺灣省菸葉耕種事業改進社」係屬同一個權利主體，
      故系爭土地之土地登記謄本所有權人雖記載為：「臺灣省
      菸葉耕種事業改進社屏東分社」，揆諸前揭說明，實際上
      其所有權人即為當時之「臺灣省菸葉耕種事業改進社」，
      已堪認定。且原告「社團法人臺灣省菸葉耕種事業改進社
      」於核准成立人民團體及社團法人之前，其前身確為「臺
      灣省菸葉耕種事業改進社」，兩者間具有同一性，亦如前
      述，則系爭土地之土地登記謄本所有權人雖記載為「臺灣
      省菸葉耕種事業改進社屏東分社」，實際上其所有權人即
      具有同一性之原告「社團法人臺灣省菸葉耕種事業改進社
      」，應堪認定。
   5、另查，因我國加入WTO後，菸酒專賣制度面臨廢止，原告
      遂於90年10月29日第25屆第2次臨時社員代表大會決議解
      散，並報經臺灣省菸酒公賣局90年10月28日（90）公農字
      第0024215號函同意備查，並於96年10月11日舉行第26屆
      第5次臨時社員代表大會時決議通過解散後賸餘財產之處
      理，其中系爭土地贈與「（社團法人）臺灣菸葉生產事業
      協進會」，而原登記在「臺灣省菸葉耕種事業改進社嘉義
      分社」名下之嘉義市○○段25-31、25-150、25-231地號
      土地、原登記在「臺灣省菸葉耕種事業改進社屏東分社」
      名下之屏東市○○段○○段1838、1839地號土地、原登記
      在「臺灣省菸葉耕種事業改進社臺中分社」名下之臺中市
      ○區○○段5小段16、16-1地號土地，則分別贈與給「嘉
      義縣菸農聯合會」「臺灣菸業生產事業協進會」及「南投
      縣菸業生產協會」，除系爭土地外均已完成贈與登記在案
      等情，已如前述。且原告向被告申請辦理系爭土地所有權
      贈與登記予訴外人「社團法人臺灣菸葉生產事業協進會」
      事件，業據其依法先後檢附登記申請書、臺灣臺北地方法
      院79年12月16日法人登記書（登記簿第【79】8冊第13、1
      4頁第208號）影本、臺灣省菸酒公賣局核發78公農字第61
      869號人民團體立案證書影本、全部清算人身分證影本、
      印鑑證明、贈與契約書、代理人、複代理人委託書、增值
      稅免稅證明書、系爭土地97年地價稅繳款書影本及系爭土
      地臺灣省高雄縣土地登記簿等文件，亦如前述，揆諸前揭
      規定及說明，原告申請系爭土地贈與之所有權移轉登記，
      依法自屬有據。則被告雖質疑原告「社團法人臺灣省菸葉
      耕種事業改進社」與系爭土地之土地登記謄本所有權人「
      臺灣省菸葉耕種事業改進社屏東分社」不具同一性，而否
      准本件贈與登記之申請，顯有違誤。
   6、被告雖以前揭情詞以資爭議，但查：
    (1)按「營業人之總機構及其他固定營業場所，應於開始營業
      前，分別向主管稽徵機關申請營業登記。登記有關事項，
      由財政部定之。」「營業人銷售貨物或勞務，應依本法營
      業人開立銷售憑證時限表規定之時限，開立統一發票交付
      買受人。」「營業人之總機構及其他固定營業場所，設於
      中華民國境內各地區者，應分別向主管稽徵機關申報銷售
      額、應納或溢付營業稅額。」營業稅法第28條、第32條第
      1項前段及第38條第1項分別定有明文。次按「營業人首次
      或年度開始領用統一發票時，應向主管稽徵機關申請核發
      統一發票購買證，加蓋統一發票專用章之印鑑，以憑購用
      統一發票。前項專用章應刊明營業人名稱、統一編號、地
      址及『統一發票專用章』字樣；其中統一編號，並應使用
      標準5號黑體字之阿拉伯數字。」「營業人名稱、統一編
      號、地址、負責人或統一發票專用章印鑑變更者，應持原
      領統一發票購票證向主管稽徵機關申請換發。」統一發票
      使用辦法第5條及第6條第1項分別定有明文。又按「主旨
      ：關於營利事業經人檢舉其總公司、直屬門市部及設置於
      其他縣市等分公司均涉嫌逃漏稅．．．說明：．．．3、
      涉及營業稅部分，依營業稅法第28條及第38條第1項規定
      ，營業人之總機構及其他固定營業場所，應分別向所在地
      主管稽徵機關申請營業登記，並按期申報銷售額、應納或
      溢付營業稅額，故總機構與其分支機構如有涉及違章情事
      ，應以其實際發生違章行為之總機構或分支機構為違章主
      體，由各該主管稽徵機關辦理。」業經財政部85年8月2日
      台財稅第851912894號函釋在案。由上可知，營業人之總
      機構及其他固定營業場所，應於開始營業前，分別向各主
      管稽徵機關申請營業登記及按期申報銷售額、應納或溢付
      營業稅額，如該營業人總機構以外之其他固定營業場所即
      分支機構涉有違章情事，應以該實際發生違章行為之分支
      機構為違章主體，由各該主管稽徵機關辦理裁處。是營業
      人之統一編號係為稅務等行政監督管理而設，於申請時亦
      係以扣繳單位為基準，而不以具備法人格為必要，故縱屬
      分支機構亦得為獨立之營業人而申請統一編號。
    (2)原告於96年10月26日向財政部臺北市國稅局大安分局申請
      為扣繳單位設立登記，經該分局核准之扣繳單位統一編號
      為00000000；另原告所提出之前揭95年地價稅繳款書之納
      稅義務人為「省菸葉耕種事業改進社屏東分社」（統一編
      號為00000000）、97年地價稅繳款書之納稅義務人為「社
      團法人臺灣省菸葉耕種事業改進社屏東分社」（統一編號
      為00000000）等情，有上開扣繳單位設立登記申請書及地
      價稅繳款書附本院卷可稽。查原告與其屏東分社分別設籍
      於臺北市及臺灣省屏東市，渠等在稅務行政上具有總機構
      及其他固定營業場所之性質，而屬各別獨立之營業人，於
      開始營業前，應分別向各主管稽徵機關申請營業登記、取
      得統一編號、領取統一發票及按期申報銷售額、應納或溢
      付營業稅額，否則，若涉有違章情事，則應由該實際發生
      違章行為之主管稽徵機關依法裁處，已如前述，故原告之
      總機構及屏東分社分別有上開不同之統一編號，依法要無
      不合。又上開95年地價稅繳款書之納稅義務人雖記載為「
      省菸葉耕種事業改進社屏東分社」，但因原告於79年12月
      16日已由臺灣臺北地方法院公告完成社團法人設立登記，
      並發給「社團法人臺灣省菸葉耕種事業改進社」之法人登
      記書，稅捐稽徵機關於核發該系爭土地95年地價稅繳款書
      時，將其納稅義務人記載為「省菸葉耕種事業改進社屏東
      分社」，而未如上開97年地價稅繳款書之納稅義務人完整
      記載為「社團法人臺灣省菸葉耕種事業改進社屏東分社」
      ，僅未記載全名，尚難據此指摘該地價稅繳款書記載納稅
      義務人為「省菸葉耕種事業改進社屏東分社」，即非原告
      之分支機構「社團法人臺灣省菸葉耕種事業改進社屏東分
      社」。
    (3)又原告於79年12月16日即經由臺灣臺北地方法院公告完成
      社團法人設立登記，並發給「社團法人臺灣省菸葉耕種事
      業改進社」之法人登記書，但原告遲至96年10月26日始向
      財政部臺北市國稅局大安分局申請為扣繳單位設立登記，
      經該分局核准之扣繳單位統一編號為00000000，是臺灣臺
      北地方法院於79年間為上開社團法人登記之公告及核發法
      人登記時，自不可能有上開96年10月26日始取得之扣繳單
      位統一編號00000000之記載，其理至明。再者，原告訴訟
      代理人詹順貴律師於97年4月18日向臺灣臺北地方法院具
      狀聲報原告清算完結之報備案，經該院民事庭97年5月9日
      北院隆民山96年度司字第346號函准予核備在案，該函主
      旨雖記載准予報備之清算客體為「臺灣省菸葉耕種事業改
      進社」，惟經本院向臺灣臺北地方法院調取該院96年度司
      字第346號呈報清算人卷宗，核閱結果顯示：該清算事件
      之清算客體確為原告即「社團法人臺灣省菸葉耕種事業改
      進社」，此由其民事聲請狀附有上開原告之法人登記書即
      可證明，惟聲請人因不夠嚴謹而將聲請人僅略載為「臺灣
      省菸葉耕種事業改進社」清算人，即屬書寫上之顯然疏漏
      ，自難據此而否定該清算客體並非原告。
    (4)另查，原告於96年1月18日召開第26屆第3次臨時社員代表
      大會，決議通過推舉洪啟汎、鄭吉郎、曾秋伯、詹春福、
      周勝山、陳滿祥及呂三郎等7人為清算人，嗣經臺灣臺北
      地方法院96年4月25日北院錦民山96年度司字第346號函准
      予核備在案等情，有臺灣臺北地方法院上開函文、原告聲
      請狀及96年1月18日第26屆第3次臨時社員代表大會紀錄附
      於該院96年度司字第346號呈報清算人卷宗可稽。又臺灣
      臺北地方法院97年5月9日96年度司字第346號函雖對於原
      告原告清算完結准予備查在案，然由於原告於96年10月11
      日舉行第26屆第5次臨時社員代表大會時決議通過解散後
      賸餘財產之處理，其中系爭土地贈與「（社團法人）臺灣
      菸葉生產事業協進會」，原告並向被告申請系爭土地贈與
      登記，為被告所否准，原告為此提起本件行政爭訟，實係
      就清算事務進行了結，故原告在了結本件登記事務之範圍
      內，自應視為未解散（最高法院89年度臺抗字第388號及
      臺灣高等法院89年度抗字第3991號裁判參照）。原告清算
      人洪啟汎、鄭吉郎、曾秋伯、詹春福、周勝山、陳滿祥及
      呂三郎等7人基於原告代表人之身分，向被告申請系爭土
      地贈與登記，為被告所否准後，並提起本件行政訴訟，依
      法自無不合。又查本件贈與登記權利人「社團法人臺灣菸
      葉生產事業協進會」係於95年3月7日成立，並於95年6月2
      2日由內政部以臺內社字第0950103059號核准立案後，再
      於96年12月27日由臺灣嘉義地方法院公告完成社團法人設
      立登記，其設立目的為：「以謀求臺灣加入世界貿易組織
      後，菸葉生產事業之健全發展，提升臺灣菸葉生產事業競
      爭力。」等情，有臺灣嘉義地方法院之法人登記證書及內
      政部全國性及區級人民團體立案證書附本院卷可稽。足見
      「社團法人臺灣菸葉生產事業協進會」係屬公益（即非營
      利）之社團法人。故原告依第26屆第5次臨時社員代表大
      會會議決議，將系爭土地贈與給該會，確係符合原告組織
      章程第43條「本社解散後，於清理債權債務後，其賸餘財
      產歸屬，依社員代表委任書之決議或主管機關指定之機關
      團體所有，不得歸屬於自然人或以營利為目的之團體。」
      之規定。是被告辯稱原告以「社團法人臺灣省菸葉耕種事
      業改進社」之清算人自居，與其97年4月18日民事聲請狀
      之聲請人即「臺灣省菸葉耕種事業改進社清算人」，以及
      被告97年11月25日收件鳳登字第109430號登記申請書義務
      人為「社團法人臺灣省菸葉耕種事業改進社屏東分社代表
      人」，亦顯有不同云云，實係肇因於被告誤認原告與「臺
      灣省菸葉耕種事業改進社」兩者間不具同一性所產生之錯
      誤，已如前述。故被告上開辯解均屬有誤，不足採取。
五、綜上所述，原告與系爭土地登記簿上所載之所有權人確係具
    有同一性，被告以97年12月31日鳳登駁字第231號駁回通知
    書駁回原告系爭土地贈與移轉所有權之申請，洵有違誤。訴
    願決定遞予維持，亦有不合。原告本件之請求，為有理由，
    應予准許，爰由本院將訴願決定及原處分予以撤銷，又本件
    申請尚須被告為實質審核，決定是否准為系爭土地贈與而移
    轉所有權之登記，因此，原告提起課予義務訴訟，尚未達到
    全部有理由之程度，爰依行政訴訟法第200條第4款規定，判
    命被告對於原告97年8月5日申請事件，依本判決之法律見解
    對於原告作成決定，至原告超過此部分之請求，不應准許，
    應予駁回。另本件事證已臻明確，兩造其餘主張核與判決結
    果無影響，爰不逐一論述，附此敘明。
六、據上論結，本件原告之訴為一部有理由，一部無理由，爰依
    行政訴訟法第104條、民事訴訟法第79條，判決如主文。
中    華    民    國    99    年     2    月    9     日
          高雄高等行政法院第四庭
                      審判長法官  蘇  秋  津
                            法官  戴  見  草
                            法官  詹  日  賢
以上正本係照原本作成。
如不服本判決，應於判決送達後20日內向本院提出上訴書狀，其
未表明上訴理由者，應於提起上訴後20日內向本院提出上訴理由
書（須按對造人數附繕本）；如於本判決宣示或公告後送達前提
起上訴者，應於判決送達後20日內補提上訴理由書（須附繕本）
。未表明上訴理由者，逕以裁定駁回。
中    華    民    國    99    年     2    月    9     日
                          書記官  宋  鑠  瑾


司法院資訊處製作；財團法人民間司法改革基金會備份。
